臺灣高等法院高雄分院刑事判決　　　　100年度上易字第398號
上　訴　人
即　被　告　林山雄
上列上訴人因詐欺案件，不服臺灣屏東地方法院99年度易字第98
3 號中華民國100 年3 月3 日第一審判決（起訴案號：臺灣屏東
地方法院檢察署99年度調偵字第192 號），提起上訴，本院判決
如下：
     主  文
原判決撤銷。
林山雄犯詐欺取財罪，累犯，處有期徒刑伍月，如易科罰金，以
銀元佰元即新臺幣玖佰元折算壹日。
    事  實
一、林山雄前曾於86年間犯過失傷害罪，經法院判處有期徒刑2
    月，於88年2 月8 日執行完畢，猶不知悔改，竟明知呂碧珠
    在屏東縣林邊鄉○○路2 之1 號擔任住持之「天母宮」位址
    所在土地係訴外人蔡譜陸所有，而蔡譜陸已死亡並積欠大筆
    債務且土地遭查封拍賣無法過戶，且明知呂碧珠之他筆河川
    地使用項目不符而無法辦理承租，竟意圖為自己不法所有之
    犯意，於民國92年7 月間某日，在屏東縣林邊鄉○○路2之1
    號呂碧珠擔任住持之「天母宮」內，向呂碧珠佯稱自己為代
    書可代為向地政事務所辦理上開土地過戶登記及河川地承租
    ，於92年7 月25日至8 月22日間，以經收代辦河川地承租手
    續費名目，分5 次接續向呂碧珠詐取新台幣（下同）10,400
    元、7,800 元、12,000元、7,460 元、8,000 元（5 次計收
    45,660元）；以辦理承買土地登記等事項名目，分3 次接續
    向呂碧珠詐取25,000元、20,000元及15,000元（3 次計收60
    ,000元），8 次合計105,660 元，並收取呂碧珠之身分證件
    影本、土地租約等文件，致呂碧珠不疑有他而陷於錯誤而交
    付上開款項，林山雄因此詐騙得逞。嗣因呂碧珠於93年3 月
    向臺灣屏東地方法院查詢後又向林山雄查問上開代辦事項處
    理情形，林山雄多所推延且避不見面，始知受騙。
二、案經呂碧珠訴由臺灣屏東地方法院檢察署檢察官偵查起訴。
    理  由
壹、證據能力部分：
一、按被告以外之人於偵查中向檢察官所為陳述，除顯有不可信
    之情況者外，得為證據，刑事訴訟法第159 條之1 第2 項定
    有明文。查證人呂碧珠、唐開麟、陳秋拎等人於檢察官偵查
    時所為陳述，業經上開證人於供前具結，有證人結文附卷可
    稽，其於偵查中之陳述，客觀上並無顯不可信之情況，且其
    中證人呂碧珠已經原審傳訊到庭行交互詰問，被告之詰問權
    已獲保障，其餘證人則經檢察官、被告於法院審理中捨棄詰
    問權，是上開證人於偵查中之證詞自有證據能力。
二、查證人呂碧珠、黃河山、唐開麟於檢察事務官之陳述，及本
    案所引用之其他證據資料，被告及檢察官均同意作為證據或
    無意見，依上開規定，已擬制同意其有證據能力，且本院審
    酌該等傳聞證據作成時之狀況，並無不宜作為證據之情形，
    與待證事項具關聯性，證明力亦非明顯過低等情，認以之作
    為證據使用係屬適當，依刑事訴訟法第159 條之5 規定，均
    應認於本案有證據能力。
貳、實體部分：
一、訊據上訴人即被告林山雄固坦承有為告訴人辦理河川地承租
    及土地登記，並向其收取代辦費105,660 元等情，惟矢口否
    認有何詐欺犯行，辯稱：我收了上開款項及資料後，交給我
    堂弟林建成去辦，林建成收案調謄本後發現蔡譜陸土地已被
    過戶，河川地因為是種植高莖作物不符規定，所以無法辦理
    ，我收錢後1 個月內就向告訴人回報上情並要還回款項，是
    告訴人說要將錢放在我這邊，上開105,660 元我後來代告訴
    人清償卡費46,209元，去彰化進香又付告訴人25,000元，又
    花4 、5 萬元幫告訴人蓋了一間小廟，錢都已還告訴人了，
    我沒有詐欺云云。經查：
  (一)上開犯行，業據證人即告訴人呂碧珠於偵查、原審及本院審
    理時證稱：【我是經他人介紹才認識被告，他說他以前作過
    代書，要幫我辦土地過戶，我想說是認識的人介紹的，才相
    信被告。於92年7 、8 月間，我在我家付了共約11萬元給被
    告，這些錢是要處理建地過戶及河川地承租。會分多次支付
    ，係被告說什麼費用不夠，還要多少錢，我就依其所述支付
    。建地後來發現不能過戶，河川地也沒有去申請承租。我有
    交付我的身分證影本，土地租約影本，請他代辦沒有簽約只
    有收據，被告稱尚須經過法院訴訟才能辦理土地登記及租約
    ，後來93年3 月左右我到屏東地院查詢，沒有該件訴訟，才
    發現被告沒有去辦。被告經常用很多藉口向我借錢，因為我
    沒有單據，所以這部分我沒有要告，他後來幫我繳4 萬多元
    的卡費，這不包含在上開11萬元裡面，這是他向我借錢相抵
    的。我沒有叫他蓋小廟，是被告自己要捐獻蓋廟的。我去彰
    化進香沒有錢，有叫他還我25,000元，但這些都與上開土地
    過戶及河川地承租的錢無關，這是要跟我相抵他借貸的款項
    ，他也沒有將證件、租約影本還我，確實有詐騙我】等語明
    確（調偵卷第15-16 頁，偵緝卷第32-33 頁，發查卷第12-1
    4 頁，原審卷第34-35 頁，本院卷第43-45 頁），核與告訴
    人所提被告簽名之代辦費收據2 紙記載文句及金額相符（發
    查卷第4-5 頁）。查告訴人與被告原不相識，亦無怨隙，衡
    情當無設詞誣陷之理，且其歷次所述，並無齟齬，益徵其供
    述可採。
  (二)告訴人前開指訴，核與證人唐開麟於偵查證稱：「我是告訴
    人的兒子，告訴人是住持，被告曾在宮內住過，信徒花錢買
    了一塊土地，可是無法過戶，當時被告在宮內說要幫我們過
    戶，後來都沒有過戶，承租河川地部分，被告說要幫我們承
    租，後來也沒有辦理，我們告的是有收據的部分。被告常找
    名目向告訴人借錢，導致告訴人後來沒有錢，告訴人向他要
    ，他才幫告訴人繳4 萬多元卡費，我們告的11萬元是不包含
    上開卡費」等語（偵緝卷第32-33 頁）；證人陳秋扲於偵查
    證稱：「我住在告訴人的宮內，被告也曾寄住在宮內，他常
    在外面賭博，用很多藉口向告訴人借錢，都沒有寫收據，後
    來是以要辦理土地過戶及河川地承租向告訴人拿了不少錢，
    多少錢我忘了」等情（偵緝卷第33頁）；及證人黃河山於偵
    查及本院證稱：「告訴人和被告談土地承租時我在場，他說
    他自己是代書，事務所在枋寮鄉，會分多次支付費用，係被
    告向告訴人說是代辦費，後來我們追問他是否辦好，他說快
    要下來了，但後來我們去屏東縣政府查，才知被告並未去辦
    理承租。另我們有去他弟弟那邊查，他弟弟親口跟我們說，
    被告並無委託其辦理河川地承租及蔡譜陸土地過戶事宜。被
    告有向告訴人借錢，93年1 月4 日有借差不多1 萬5 千元，
    93年4 月份有借1 萬多元，說他兒子要註冊沒有錢註冊、他
    兒子沒有工作等理由，所以向告訴人借錢」等語相符（發查
    卷第13頁，本院卷第37-45 頁），查上開3 位證人與被告均
    無怨隙，衡情，當無甘冒偽證罪責而故意構陷被告入罪之必
    要，其等前開證言，應屬可採，足見被告確有於上開時地以
    辦理土地過戶及河川地承租為由，向告訴人收取上開款項無
    誤。
  (三)查訴外人蔡譜陸早於90年5 月31日死亡，其名下不動產業因
    積欠鉅額款項早於84年起即由各金融機構陸續在原審民事執
    行處進行法拍，並涉有多件背信、偽造文書等案件一節，有
    蔡譜陸台灣高等法院被告前案紀錄表及原審民事執行處查詢
    資料附卷可稽（原審卷第20-25 、32-59 頁），被告竟於訴
    外人蔡譜陸死亡2 年後，且其不動產遭強制執行無法處分後
    ，向告訴人佯稱可辦理土地過戶云云，足徵其確有詐欺之犯
    意。又被告並非一次收足代辦費105,660 元，而係以辦理土
    地過戶及河川地承租需補繳款項為由分8 次向告訴人拿取代
    辦費，此有上開被告取款收據可按，倘若其於收取初次款項
    後確有進行查證，當可知悉無法辦理土地過戶及河川地承租
    ，此時自當立即返還款項及證件予告訴人，然被告非但未立
    即還款，亦未交還證件，反而藉此多次向告訴人取款，益見
    其以辦理土地過戶及河川地承租為由向告訴人收取款項時，
    並無為告訴人辦理之真意，否則豈有不立即查證還款之理？
    另被告於98年10月9 日初次偵訊時並未提及蔡譜陸死亡一事
    ，供稱：土地比較複雜，要將款項退還，但告訴人請他幫忙
    還錢做事云云，然查，被告就何以無法辦理一事，前後供述
    不一，非無疑義。又被告係於93年3 月19日始代告訴人清償
    聯邦商業銀行卡費46,209元，於93年7 月始於進香時還款予
    告訴人25,000元，此據證人黃河山於本院證述在卷並有繳款
    收據在卷可稽（本院卷第42頁，偵緝卷第37頁）。被告於92
    年8 月即已收取上開105,660 元，如有還款之意，當可立即
    交還，何必延至93年3 月19日始代告訴人清償卡費4 萬餘元
    ？或於事隔一年後，始於進香時還款25,000元予告訴人？且
    衡情，告訴人當可於接受被告還款之後，再自行繳交各項費
    用，並無假手他人之必要，是其辯稱告訴人不接受還款云云
    ，有違常情，難以採信。
  (四)被告雖辯稱：我代告訴人清償卡費4 萬餘元，蓋小廟4 萬餘
    元及於彰化進香還25,000元，已返還前開代辦費云云，惟此
    業經告訴人、證人唐開麟嚴詞否認如上，尚乏證據證明此乃
    前開代辦費之返還。又被告雖辯稱伊當時係交給堂弟林建成
    去辦理，並於1 個月向告訴人回報無法辦理並欲退還款項等
    語，惟此除據告訴人否認如前外，證人黃河山於本院並證稱
    ：「我們有去他弟弟那邊查，他弟弟親口跟我們說，被告並
    無委託其辦理河川地承租及蔡譜陸土地過戶事宜」等情明確
    （本院卷第37-45 頁），本院復審酌本案土地所有人蔡譜陸
    早已死亡，土地亦遭強制執行無法處分，河川地使用項目不
    符，無法承租等情，只要一次查詢辦理，即可知悉，被告卻
    假藉各項手續費名目，於一個月期間內分8 次向告訴人索取
    款項，足徵被告於向告訴人拿取代辦費時即已施用詐術騙取
    款項無誤，其上開所辯，均為卸責之詞，無可採信。
  (五)綜上所述，被告明知土地遭強制執行無法處分，河川地種植
    作物不符不能承租，竟佯稱可代為辦理而向告訴人拿取代辦
    費105,660 元，且歷時半年以上未交待辦理情況，亦無交還
    代辦費及證件，更於93年6 月告訴人提出告訴後逃逸無蹤，
    經通緝始於98年10月緝獲，益徵其自始即無辦理土地過戶承
    租之真意至明，被告確有詐欺犯意無誤，本件事證明確，被
    告犯行，洵堪認定。
二、論罪科刑部分
  (一)新舊法比較：
    按行為後法律有變更者，適用行為時之法律。但行為後之法
    律有利於行為人者，適用最有利於行為人之法律，刑法第2
    條第1 項定有明文。再按行為後法律有變更者，應將行為時
    之法律與裁判時之法律比較適用最有利於行為人之法律；又
    新舊刑法關於刑之規定，雖同採從輕主義，惟比較時仍應就
    罪刑有關之共犯、未遂犯、連續犯、牽連犯以及累犯加重、
    自首減輕、暨其他法定加減原因、與加減比例等一切情形，
    綜其全部之結果，而為比較，再適用有利於行為人之法律處
    斷，而不得一部割裂分別適用不同之新舊法（95年第8 次刑
    事庭會議決議參照）。被告為上開犯行後，94年2 月2 日修
    正之刑法則已於95年7 月1 日施行，前開論罪科刑所適用之
    刑法法律有所變更，詳述如下：
  1.法定刑有罰金刑部分，依修正後刑法第33條第5 款「罰金：
    新臺幣1 千元以上，以百元計算之」規定觀之，最低額為新
    臺幣1 千元；而修正前刑法第33條第5 款規定「罰金：銀元
    1 元以上」，銀元1 元即新臺幣3 元，是經比較後，以修正
    前刑法第33條第5 款規定較有利於被告。
  2.易科罰金之折算標準，依修正前刑法第41條第1 項前段及修
    正前罰金罰鍰提高標準條例第2 條規定，有期徒刑或拘役易
    科罰金，以銀元100 元以上300 元以下（即新臺幣300 元以
    上900 元以下）折算1 日，依修正後刑法第41條第1項 前段
    規定，則改為以新臺幣1,000 元、2,000 元或3,000 元折算
    1 日，比較新舊法，關於被告所處有期徒刑易科罰金之折算
    標準，以適用修正前之規定對其較為有利。
  3.累犯部分：刑法修正施行之刑法第47條，雖刪除過失再犯成
    立累犯之規定，限於故意再犯始成立累犯，惟本件被告無論
    依修正前第47條或修正後第47條第1 項之規定均構成累犯，
    即無有利或不利之情形，無庸為新舊法之比較（最高法院97
    年4 月22日第2 次刑事庭會議決議）。
  4.綜上，依整體比較之結果，以適用行為時之舊法於被告較為
    有利，爰依刑法第2 條第1 項前段之規定，適用行為時即修
    正前之刑法予以論處。
  (二)核被告所為，係犯刑法第339 條第1 項之詐欺取財罪，其自
    92年7 月25日起至同年8 月22日止，多次以同一事由向告訴
    人拿取代辦費之數行為，各該當於同一犯罪構成要件，且侵
    害同一法益，依社會健全通念，咸認其各舉動之獨立性極為
    薄弱，適宜視為一個行為較為合理，使各舉動構成一單一之
    犯罪行為，給予一個法律評價，屬學理上所稱之接續犯，應
    論以一罪。查被告前曾於86年間犯過失傷害罪，經法院判處
    有期徒刑2 月，於88年2 月8 日執行完畢，此有台灣高等法
    院被告前案紀錄表在卷可稽，其於5 年之內，再故意犯本件
    有期徒刑之罪，係屬累犯，應依刑法第47條第1 項規定加重
    其刑。
  (三)原審據以論處被告罪刑，固非無見；惟查：被告前曾於86年
    間犯過失傷害罪，經法院判處有期徒刑2 月，於88年2 月8
    日執行完畢，其於5 年之內，再故意犯本件有期徒刑之罪，
    係屬累犯，前已述明，原判決漏論累犯未予加重其刑，尚有
    未合。被告上訴意旨否認犯罪，指摘原判決不當，雖無理由
    惟原判決既有上開可議之處，自應由本院將原判決撤銷改判
    。爰審酌被告有詐欺、過失致死等前科，素行非佳，復為貪
    圖不法所得，詐騙告訴人105,660 元，所為誠不可取，且迄
    未與告訴人成立和解，亦未能坦白犯行，復兼衡其犯罪動機
    、目的、手段、所生損害、生活狀況、品行、智識程度及犯
    後態度等一切情狀，量處如主文所示之刑，並諭知易科罰金
    之折算標準，以資懲儆。又本條例施行前，經通緝而未於中
    華民國96年12月31日以前自動歸案接受偵查、審判或執行者
    ，不得依本條例減刑，中華民國九十六年罪犯減刑條例第5
    條定有明文。查被告前經台灣屏東地方法院檢察署檢察官依
    法傳喚、拘提無著，而於94年4 月15日以屏檢瑞偵義緝字第
    322 號通緝書發布通緝，有上開通緝書1 份在卷可稽（偵卷
    第7 頁），然被告係於98年10月9 日始緝獲到案，有解送人
    犯報告書可參，顯已逾前開自動歸案時間，自不得適用上開
    減刑條例予以減刑，附此敘明。
三、末按「由被告上訴或為被告利益上訴者，除第一審判決適用
    法條不當而撤銷者外，第二審不得諭知較重於原審判決之刑
    」，刑事訴訟法第370 條固定有明文。查本件原審固以被告
    犯刑法第339 條第1 項之詐欺取財罪予以論罪科刑，然被告
    係屬累犯，原審漏未論列刑法第47條第1 項累犯規定，其適
    用法條顯有不當，依上開法條規定，本院自得對被告改判諭
    知較重於第一審判決之刑度，附予敘明。
據上論結，應依刑事訴訟法第369 條第1 項前段、第364 條、第
299 條第1 項前段，刑法第2 條第1 項、第339 條第1 項、第47
條第1 項、修正前刑法第41條第1 項前段，刑法施行法第1 條之
1 ，修正前罰金罰鍰提高標準條例第2 條，判決如主文。
本案經檢察官王登榮到庭執行職務。
中    華    民    國   100    年    6     月    15    日
                  刑事第一庭    審判長法  官  周賢銳
                                      法  官  洪碩垣
                                      法  官  施柏宏
以上正本證明與原本無異。
不得上訴。
中    華    民    國   100    年    6     月    15    日
                                      書記官  魏文常
附錄本判決論罪科刑法條：
中華民國刑法第339條第1項
意圖為自己或第三人不法之所有，以詐術使人將本人或第三人之
物交付者，處5 年以下有期徒刑、拘役或科或併科1 千元以下罰
金。